臺灣高等法院高雄分院民事判決　　　　　100年度上字第119號
上　訴　人　陳瑞馳
訴訟代理人　紀錦隆律師
　　　　　　孫大昕律師
被 上 訴人　陳美瓊
上列當事人間請求遷讓房屋等事件，上訴人對於民國100 年4 月
12日臺灣屏東地方法院99年度訴字第746 號第一審判決提起上訴
（並為追加備位聲明之訴，本院另以裁定駁回) ，本院於100 年
10月4 日言詞辯論終結，判決如下：
    主  文
上訴駁回。
第二審訴訟費用由上訴人負擔。
    事 實 及 理 由
一、上訴人主張：兩造於民國68年1 月12日結婚，於98年7 月29
    日裁判離婚，而坐落屏東縣屏東市○○段310 地號土地及其
    上1846建號即門牌號碼屏東市太義巷72之1 號房屋（下稱系
    爭房屋），係上訴人出資購入，並繳納抵押房貸本息，登記
    為上訴人所有。退步言，若被上訴人亦出資購買，但既登記
    為上訴人名下，應認被上訴人將其出資額贈與上訴人，上訴
    人為所有人。詎被上訴人於離婚後，無權占有使用系爭房屋
    ，經上訴人催告須於98年12月4 日遷出，被上訴人拒不為之
    ，已構成不當得利。依土地公告現值與房屋課稅現值總價之
    年息百分之10，計算相當於租金之不當得利每月新臺幣（下
    同）13,939元，自98年12月4 日起至99年11月3 日止金額為
    153,329 元。爰依民法第767 條前段、第179 條規定，求為
    命(一)被上訴人應將系爭房屋遷讓交還上訴人。(二)被上訴人應
    給付上訴人153,329 元，及自99年11月4 日起至清償日止，
    按週年利率百分之5 計算之利息；並自99年11月4 日起至遷
    讓交還系爭房屋之日止，按月給付上訴人13,939元。(三)願供
    擔保，請准宣告假執行之判決。
二、被上訴人則以：
  (一)系爭房屋及基地係被上訴人所有，借名登記於上訴人名下，
    並未贈與上訴人，被上訴人非無權占有。
  (二)被上訴人出資購買系爭房屋及基地，其過程如下：被上訴人
    之姑媽林陳時於78年間將其所有坐落屏東市○○段612-18地
    號土地及其上1400建號即門牌號碼屏東市○○路744 巷77弄
    10號房屋（下稱廣東路房地）讓售與被上訴人之父陳財福，
    並將所有權移轉登記於被上訴人名下。嗣被上訴人出售廣東
    路房地，價金供陳財福運用，陳財福遂將其所有登記於被上
    訴人之弟陳文正名下即坐落屏東市街○段○ ○段729 地號土
    地及其上425 建號即門牌號碼屏東市○○路138-17號房屋（
    下稱忠孝路房地）贈與被上訴人，茲因被上訴人擔保他人借
    款，需負責任，置產不能登記在被上訴人名下，故借名登記
    於上訴人名下。嗣被上訴人於88年間出售忠孝路房地，以賣
    得價金購買系爭房屋及基地。
  (三)上訴人就系爭房屋及基地所設定之抵押借款三筆，均與購買
    系爭房屋及基地之價金無關等語，資為抗辯。
三、原審為上訴人敗訴之判決，上訴人上訴，聲明: (一)原判決廢
    棄。(二)被上訴人應將系爭房屋遷讓交還上訴人。(三)被上訴人
    應給付上訴人153,329 元，及自99年11月4 日起至清償日止
    ，按週年利率百分之5 計算之利息；並自99年11月4 日起至
    遷讓交還系爭房屋之日止，按月給付上訴人13,939元。(四)願
    供擔保，請准宣告假執行（追加備位聲明之訴部分，本院另
    以裁定駁回之）。被上訴人聲明：上訴駁回。
四、兩造不爭執之事項：
  (一)兩造於68年1 月12日結婚，嗣於98年7 月29日裁判離婚確定
    。而系爭房屋及基地於88年12月16日登記為上訴人所有，上
    訴人於96年12月8 日遷出，現由被上訴人占有使用中。
  (二)系爭房屋及基地位於屏東市○○路與大連路交叉之街區，鄰
    近家樂福大賣場、勞工保險局與明正國中，交通便利，目前
    市價約480 萬元。
  (三)系爭房屋及基地於88年購入時之總價為451 萬元，其價金之
    支付方式，由被上訴人付現金11萬元為定金，及由被上訴人
    之合作金庫帳戶於88年11月6 日、88年12月10日分別匯款24
    0 萬元、200 萬元予出賣人，交屋前已付清全部價金，其付
    款之資金來源，係忠孝路房地變賣所得約900 萬元之價金。
  (四)系爭房屋及基地上有設定擔保公教貸款147 萬元之抵押權，
    係由原擔保品廣東路房地、忠孝路房地轉換而來，此部分貸
    款剩約18萬元本息尚未清償，近年係從上訴人任職單位之薪
    資帳戶扣款。
  (五)上訴人曾以系爭房屋及基地設定抵押，向臺灣土地銀行於89
    年間貸款130 萬元、90年間貸款20萬元，分別於95年、98年
    間清償完畢。
  (六)上訴人現持有系爭房屋及基地之所有權狀正本，被上訴人現
    持有系爭房屋之使用執照正本、土地增值稅免稅證明書正本
    、土地建築改良物買賣所有權移轉契約書正本、契稅繳款書
    正本。
五、本件爭點：
  (一)何人出資購買系爭房屋及基地？
  (二)若為被上訴人出資，被上訴人是否贈與上訴人或借名登於上
    訴人名下？
  (三)被上訴人是否無權占用系爭房屋？若是，其不當得利金額若
    干為適當？
六、何人出資購買系爭房屋及基地:
  (一)被上訴人主張其姑媽林陳時於78年間將其所有之廣東路房地
    讓售與被上訴人之父陳財福，陳財福將之贈與被上訴人，故
    所有權移轉登記於被上訴人名下。嗣被上訴人出售廣東路房
    地，價金供陳財福運用，原登記於被上訴人之弟陳文正名下
    之忠孝路房地改登記於上訴人名下。嗣由被上訴人出售忠孝
    路房地，賣得價金約900 萬元。系爭房屋及基地登記為上訴
    人名下，總價451 萬元，由被上訴人全部以出售忠孝路房地
    之價金支付等事實，已為上訴人所不爭執，並有被上訴人提
    出之廣東路房地、忠孝路房地、系爭房屋及基地之登記謄本
    可稽，堪信為真。
  (二)由上述(一)可得知購買系爭房屋及基地之價金均係以出售忠孝
    路房地之價金而支付，兩造均未另支付價金之事實，且為兩
    造所不爭執（本院卷第152 頁），則系爭房屋及基地究係何
    人出資購買，自應以忠孝路房地係何人所有而定。忠孝路房
    地原登記為陳文正名義所有，雖以出賣之原因，移轉登記為
    上訴人名義所有，但兩造均未支付價金予陳文正之事實，為
    兩造所不爭執（本院卷第152 、153 頁），故上訴人與陳文
    正間就忠孝路房地，實際並無買賣契約之事實，應可認定。
  (三)陳文正將其名下之忠孝路房地移轉登記為上訴人名義，其原
    因為何？兩造各有不同主張。上訴人主張: 陳財福為補償上
    訴人同意賣掉廣東路房地供陳財福清償債務，才要求陳文正
    將忠孝路房地移轉登記為上訴人名下，由上訴人取得所有權
    云云（本院卷第153 頁）。被上訴人則主張: 陳財福要將忠
    孝路房地贈與被上訴人，因被上訴人擔保他人借款，需負清
    償責任，不能登記在被上訴人名下，故被上訴人借名登記於
    上訴人名下等語（本院卷第153 頁）。經查：
  1.被上訴人主張忠孝路房地為陳財福出資購得，雖登記在陳文
    正名下，但陳文正只是名義上所有人，有實際處分權者為陳
    財福之事實，分別經證人陳財福、陳文正於本院證述明確（
    本院卷第157 、160 頁），且上訴人對此並未爭執，應為實
    在。
  2.被上訴人於85年12月間將其所有廣東路房地出售之價金代償
    忠孝路房地之抵押債務，塗銷抵押權登記，陳財福要將登記
    在陳文正名下之忠孝路房地贈與被上訴人之事實，分別經證
    人陳財福、陳文正證述明確（本院卷第157 、158 頁），並
    有廣東路房地、忠孝路房地登記謄本可稽。另被上訴人與陳
    財福等人積欠世華聯合商業銀行2 千多萬元，經該銀行於85
    年7 月26日取得屏東地院85年度促字第6003號支付命令之執
    行名義之事實，亦有屏東地院92年度執字第18246 號清償債
    務執行卷內執行命令影本可稽（本院卷第130-140 頁）；並
    參以廣東路房地既係被上訴人婚前取得之財產，為被上訴人
    所有，其出售廣東路房地，以取得之價金代償忠孝路房地之
    抵押債務，而忠孝路房地又係其父陳財福登記在其子陳文正
    名下等情，足認被上訴人主張陳財福要將陳文正名下之忠孝
    路房地贈與被上訴人，因被上訴人恐遭強制執行，故其借名
    登記於上訴人名下等語，應為實在。雖被上訴人之行為係規
    避強制執行之不適宜行為，無法對抗善意的第三人，但兩造
    間就忠孝路房地，成立借名登記之事實，應為可採。至於上
    訴人所主張：陳財福要將忠孝路房地由上訴人取得所有權云
    云，既與證人陳財福、陳文正所述不符，且岳父不將財產贈
    與女兒，反贈與女婿之情，亦與常情有別，上訴人此主張自
    難採信。
  (四)按借名登記為無名契約之一，應係在目的無違強制、禁止規
    定或悖於公序良俗，當事人約定一方所有應經登記之財產，
    以他方為登記名義人，性質與委任契約類同。綜上，兩造間
    ，就忠孝路房地應係被上訴人所有，借名登記於上訴人名下
    ，成立借名登記契約。而購買系爭房屋及基地之價金既係以
    出售被上訴人所有之忠孝路房地價金所支付，則被上訴人主
    張其出資購買系爭房屋及基地，自屬可採。
七、被上訴人將出資購買之系爭房屋及基地登記在上訴人名下，
    是否贈與上訴人或借名登記？
    按借名登記於上訴人名下之忠孝路房地已移轉登記為第三人
    所有，兩造就忠孝路房地之借名登記契約，自因此當然消滅
    。被上訴人另再購買系爭房屋及基地，縱支付之價金係出售
    忠孝路房地而來，但就系爭房屋及基地登記於上訴人名下，
    並不當然成立借名登記契約。被上訴人主張兩造間成立借名
    登記，既為上訴人所否認，被上訴人自應就此事實，負舉證
    責任。又上訴人另抗辯: 縱系爭房屋及基地係被上訴人出資
    購買，但上訴人亦貸款供修繕增加廣東路、系爭房地之價值
    ，且被上訴人就其出資有贈與上訴人之意等語。查：
  (一)系爭房屋及基地之價款全部由被上訴人所出資支付，且前揭
    忠孝路房地即為被上訴人借用上訴人名義登記所有權，而被
    上訴人先前借名登記之原因尚未消滅。又系爭房屋及基地於
    88年12月16日登記為上訴人所有，兩造及其子即共同居住於
    系爭房屋，嗣上訴人於96年12月8 日遷出，但被上訴人與其
    子繼續占有使用中之事實，為兩造所不爭執，參以被上訴人
    之前恐遭強制執行，將忠孝路房地借名登記，嗣後再購買系
    爭房地，為保障其權利，縱為部分贈與其配偶，但應無全部
    贈與上訴人之理，故被上訴人以所購得之系爭房屋及基地，
    援往例擬借上訴人之名登記，合於情理。惟上訴人抗辯被上
    訴人贈與出資額等語，故應審究借名登記範圍是否全部之所
    有權？
  (二)被上訴人雖否認有贈與之意，惟查：
  1.系爭房屋及基地上有設定擔保上訴人公教貸款147 萬元之抵
    押權，係由原擔保廣東路房地、忠孝路房地轉換而來，此部
    分貸款剩約18萬元本息尚未清償，近年係從上訴人任職單位
    之薪資帳戶扣款，為兩造所不爭執。而被上訴人於98年另案
    所提追加告訴歸還財產補資料書狀中記載：上訴人於84年申
    請上開公教貸款為增建（應指廣東路房屋）廚房與三樓使用
    之事實，有該書狀可按（高雄地方法院檢察署97年他字第41
    78號偵查卷第33頁），上訴人主張其對增加廣東路房地價值
    ，亦曾支付心力，尚非虛詞。
  2.系爭房屋及基地登記為上訴人所有後，上訴人以系爭房屋及
    基地設定抵押，向臺灣土地銀行於89年間貸款130 萬元、90
    年間貸款20萬元，分別於95年、98年間清償完畢，為兩造所
    不爭執。
  3.被上訴人在另案陳述：「我承認陳瑞馳（即上訴人）約有4
    分之1 以上的權利（系爭房屋）」（高雄地方法院97年度偵
    字第29470 號妨害家庭案偵查卷第7 頁筆錄）；又於另案陳
    述：「最起碼他（即上訴人）應該要還我一半（系爭房屋）
    」（屏東地方法院檢察署98年度偵字第37317 號竊佔案偵查
    卷第10頁筆錄）。
  4.上訴人持有系爭房屋及基地之所有權狀正本，被上訴人雖抗
    辯所有權狀正本係上訴人於96年12月8 日自系爭房屋遷出時
    所竊取云云，但為上訴人所否認，被上訴人又未能舉證，則
    其此抗辯，無法為有利於被上訴人之認定。另被上訴人則持
    有系爭房屋之使用執照正本、土地增值稅免稅證明書正本、
    土地建築改良物買賣所有權移轉契約書正本、契稅繳款書正
    本等文件。
  5.本院經斟酌上列1 至4 所述情形，即上訴人曾以公教貸款供
    作廣東路房地修繕；又非僅為名義上所有權人，尚以真正所
    有權人自居，即以系爭房屋及基地為抵押擔保，向銀行借款
    ，並持有系爭房屋及基地之所有權狀正本，且被上訴人於另
    案表示上訴人就系爭房屋有4 分之1 以上、或2 分之1 之權
    利等語，則上訴人抗辯被上訴人將系爭房屋及基地登記在上
    訴人名下，有贈與部分出資額之意，尚屬可信。
  (三)本院綜合(一)及(二)上情，認被上訴人將系爭房屋及基地登記在
    上訴人名下，並非全部借名登記，亦非全部贈與，其中所有
    權應有部分2 分之1 為借名登記，其餘2 分之1 係贈與，即
    系爭房屋及基地為兩造共有，二人各有應有部分2 分之1 所
    有權，較符合實情。
八、被上訴人是否無權占用系爭房屋？若是，其不當得利金額若
    干為適當：
    系爭房屋及基地之所有權為兩造共有，二人各有應有部分2
    分之1 ，已如前述，且以系爭房屋係被上訴人出資購買等情
    觀之，系爭房屋係供兩造共同使用，在尚未分割前，並未限
    於應有部分2 分之1 為使用，始符常情。故被上訴人抗辯其
    占有使用系爭房屋，有正當之占有權源，自屬可採。上訴人
    主張離婚後，被上訴人為無權占有系爭房屋，及有不當得利
    云云，均無可取。
九、綜上所述，上訴人依民法第767 條、179 條之所有物返還請
    求權及不當得利之法律關係，請求被上訴人遷讓交還系爭房
    屋及給付不當得利本息，均為無理由，不應准許。其假執行
    之聲請亦失所附麗，應併予駁回。原審為上訴人敗訴之判決
    ，及駁回其假執行之聲請，理由雖有部分不同，但結論相同
    。上訴意旨指摘原判決不當，求予廢棄改判，為無理由，應
    予駁回。
十、據上論結，本件上訴為無理由，依民事訴訟法第449 條第1
    、2項、第78條，判決如主文。
中    華    民    國    100   年    10    月    18    日
                            民事第五庭
                                審判長法官  簡色嬌
                                法      官  林紀元
                                法      官  郭慧珊
以上正本證明與原本無異。
如對本判決上訴，須於判決送達後20日內向本院提出上訴狀，其
未表明上訴理由者，應於上訴後20日內向本院提出上訴理由書（
均須按他造當事人之人數附繕本）。上訴時應提出委任律師或具
有律師資格之人之委任狀，並依附註條文規定辦理。如委任律師
提起上訴者，應一併繳納上訴審裁判費。
中    華    民    國    100   年    10    月    18    日
                                書  記  官  劉金萍
附註：
民事訴訟法第466 條之1 ：
對於第二審判決上訴，上訴人應委任律師為訴訟代理人，但上訴
人或其法定代理人具有律師資格者，不在此限。
上訴人之配偶、三親等內之血親、二親等內之姻親，或上訴人為
法人、中央或地方機關時，其所屬專任人員具有律師資格並經法
院認適當者，亦得為第三審訴訟代理人。
第1 項但書及第2 項情形，應於提起上訴或委任時釋明之。